臺灣臺南地方法院民事裁定
111年度家親聲抗字第27號
抗  告  人  葉昱宏

相  對  人  陳氏倩

上列當事人間請求改定未成年子女權利義務行使負擔事件，抗告
人對於中華民國111年4月26日本院111年度家親聲字第84號第一
審裁定提起抗告，本院管轄之第二審合議庭裁定如下：
    主  文
一、抗告駁回。
二、抗告程序費用新臺幣1,000元由抗告人負擔。
    理  由
一、抗告人抗告意旨略以：
（一）原裁定違反臺南市童心園社會福利關懷協會訪視報告（下
      稱童心園訪視報告）關於未成年子女乙○○應由抗告人擔任
      親權人較為適宜之建議，漠視未成年子女乙○○之意願、實
      際家庭環境及協力系統之照護機制，徒以兄妹不可分離之
      手足情誼，未顧及相對人之實際扶養能力，率然准予改定
      未成年子女乙○○之親權人為相對人，顯有違法。查相對人
      於婚前及離婚後均未支付子女生活及教育相關費用，未盡
      母親之責照顧子女，遑論與子女有任何互動，與子女間形
      同陌路；且相對人日夜從事色情行業，交友複雜，在外並
      有同居男友，顯非未成年子女與抗告人同住單純之生活環
      境可相比，相對人實不適合擔任未成年子女之親權人，此
      部分童心園訪視報告並未詳實查訪，僅聽信相對人個人之
      詞，未顧及相對人生活環境複雜、協力系統不足等面向，
      是童心園訪視報告並非全然妥適，而宜交由程序監理人介
      入，以瞭解相對人與子女互動之真實狀況，以免未成年子
      女因頓時改變環境而有不適應致誤入歧途。
（二）相對人所指摘抗告人家暴等情節，並非實情，且有誇大之
      嫌，抗告人與未成年子女日常相處上並無任何不當，此亦
      經社工訪視在案，抗告人並無阻擋相對人探視子女，其錄
      影角度顯係刻意為之，且內容未經勘驗，有妨害秘密罪之
      嫌。另相對人辯稱抗告人無經濟能力乙節，亦非屬實，抗
      告人有固定職業及正常收入，足以提供未成年子女生活所
      需；反觀相對人居無定所，從事色情工作，生活複雜，並
      不適於擔任親權人，原審未查明未成年子女甲○○之實際生
      活狀況，即聽信相對人片面之詞，有遭誤導之嫌，原裁定
      顯有違法，應予廢棄。
（三）並聲明：⒈原裁定廢棄。⒉相對人於原審之聲請駁回。
二、相對人答辯意旨略以：
（一）抗告人所述諸多污衊相對人之指控要非事實，且與客觀事
      證不符，相對人均予否認，抗告人應舉證以實其說。
（二）未成年子女乙○○、甲○○由相對人照顧，方符未成年子女之
      最佳利益，理由詳如相對人於原審所提111年4月11日準備
      狀之記載，茲不贅述，另補充如下： 
　  ⒈茲提出相對人於110年10月15日、同年月31日前往探視未成
      年子女時，所見抗告人及未成年子女住處生活環境髒亂之
      錄影畫面及照片5張（證據1號），可證於抗告人照顧下，
      未成年子女之居家環境髒亂，抗告人無力獨自照顧未成年
      子女。查抗告人年逾60歲，於社工訪視時，抗告人自稱曾
      2次中風，中風後影響右側肢體活動，依抗告人之年齡、
      健康情形，獨自照顧2名未成年子女之生活起居顯有困難
      。相對人於110年10月前往探視未成年子女時，即多次目
      睹未成年子女居住之生活環境髒亂，無人打掃、洗衣之情
      狀，之後因抗告人限制相對人只能在大樓一樓中庭會面，
      致無法再進入查看未成年子女生活環境，然已足認社工訪
      視時所見抗告人之居住環境整潔狀態並非常態。
　　⒉另提出相對人與未成年子女乙○○之訊息對話翻拍照片70張
      （證據2號），可證相對人與未成年子女乙○○互動頻繁良
      好、感情深厚，相對人經常拿零用錢予乙○○花用，乙○○有
      學校或生活上用品需求也都是向相對人訴說，而非抗告人
      ，足證抗告人指稱相對人與未成年子女間形同陌路云云，
      並非事實。此外，相對人提起本件改定親權人之聲請迄今
      ，前往與未成年子女會面交往時，抗告人均未改善其態度
      ，仍堅持不讓相對人與2名未成年子女靠近交談，並在旁
      監看，也經常未讓相對人看滿2小時，嚴重防礙2名未成年
      子女與相對人正常會面交往互動，是原裁定以抗告人違反
      友善父母原則，而改定由相對人行使2名未成年子女之親
      權，核無不當之處。
　　⒊相對人於111年5月29日前往探視未成年子女甲○○時，發現
      甲○○右手受傷，經詢問未成年子女甲○○為何受傷，甲○○或
      因恐懼抗告人而不敢向相對人訴說，經相對人多次詢問當
      日在旁監看之抗告人，為何甲○○手會受傷乙事，抗告人也
      拒絕答覆，見及相對人錄影拍攝，甚至反拿起其手機要對
      相對人拍攝，嗣因拒絕答覆相對人而逕自搭乘電梯離去，
      有照片及錄影擷取照片可證（證據3號），令相對人憂心
      不已；且未成年子女甲○○當日所戴口罩已明顯髒汙（見本
      院家親聲抗字卷第96頁)，也未見抗告人幫未成年子女更
      換，益見抗告人無法妥善照顧未成年子女。又相對人於11
      1年6月2日聽聞未成年子女乙○○稱抗告人已連續4天（即11
      1年5月30日至同年6月2日）沒有錢買飯給伊吃，伊是拿相
      對人給的零用錢自己買飯吃等語，過2天即6月4日相對人
      就收到抗告人傳簡訊要向相對人借款新臺幣25,000元（證
      據4號），相對人乃於隔日與未成年子女會面交往時交付
      抗告人，足證抗告人經濟能力不佳，無力且疏於照顧未成
      年子女之事實。綜上所述，原裁定改定2名未成年子女之
      權利義務之行使及負擔由相對人任之，並無違誤不當之處
      ，故請求駁回本件抗告，使相對人能盡早帶回2名未成年
      子女以妥善照顧之。
（三）並聲明：如主文第1項所示。　　 
三、本院之判斷：
（一）兩造於94年8月15日結婚，婚後育有未成年子女乙○○（97
      年6月25日生）、甲○○（101年11月7日生），於107年4月9
      日兩願離婚，並協議對於未成年子女乙○○、甲○○權利義務
      之行使或負擔由抗告人任之，相對人於原審聲請將對於未
      成年子女乙○○、甲○○權利義務行使或負擔改定由相對人單
      獨任之，經原審審理後以原裁定改定，業據本院調卷查明
      屬實。
（二）本院審酌全案卷證，認對於未成年子女乙○○、甲○○權利義
      務行使或負擔改定由相對人任之，並無不妥，原審認定之
      結果於法並無不合，應予維持，並引用原裁定記載之事實
      與理由，另就抗告意旨補充理由於後。
（三）抗告人固以前詞指摘原裁定違法、不當，惟：
    ⒈按行使、負擔權利義務之一方未盡保護教養之義務或對未
      成年子女有不利之情事者，他方、未成年子女、主管機關
      、社會福利機構或其他利害關係人得為子女之利益，請求
      法院改定之，民法第1055條第3項定有明文。又所謂未盡
      保護教養之義務或對未成年子女有不利之情事者，例如疏
      於照顧或對子女有暴力傾向等情事（最高法院102年台簡
      抗字第30號裁定意旨參照）。再依民法第1055條之1第1項
      規定，法院為民法第1055條之裁判時，應依子女之最佳利
      益，審酌一切情狀，尤應注意民法第1055條之1第1項各款
      事項，其中第6款「父母之一方是否有妨礙他方對未成年
      子女權利義務行使負擔之行為」事項，考其立法意旨，係
      有鑑於父母親在親權酌定事件中，往往扮演互相爭奪之角
      色，因此有時會以不當之爭取行為（例如：訴訟前或訴訟
      中隱匿子女、將子女拐帶出國、不告知未成年子女所在等
      行為），獲得與子女共同相處之機會，以符合所謂繼續性
      原則，故增列此規定，供法院審酌評估父母何方較為善意
      ，以作為親權所屬之判斷依據，即學理上所稱「友善父母
      原則」，指為維護未成年子女最佳利益，父母雙方均應讓未
      成年子女與未同住之一方維持密切聯繫並保持良好互動關係
      ，否則亦不適任親權人，蓋使未成年子女與未任親權人一
      方之父母固定保持私人關係及直接聯繫係聯合國1989年兒
      童權利公約第9條第3項所保障未成年子女之重要權利，依
      兒童權利公約施行法第2條規定，具有國內法律之效力，
      不容擔任親權人之父母恣意侵害，其無故侵害未成年子女
      上開重要權利，自亦屬對未成年子女有不利之情事。
    ⒉經原審囑託童心園社會福利關懷協會指派社工訪視抗告人
      結果發現，相對人與未成年子女乙○○、甲○○會面交往方式
      前經法院調解成立，抗告人卻在未徵得相對人意見情況下
      ，主觀以自己的好惡變更未成年子女乙○○、甲○○與相對人
      之探視並實施有限制的會面，實無善意可言；且抗告人於
      社工訪談期間在未成年子女乙○○、甲○○毫不掩飾其對相對
      人之負面評價，貶損、否認相對人之價值等語，有童心園
      訪視報告在卷可按（見原審司家非調字卷一第89頁），可
      知抗告人不僅恣意干擾未成年子女乙○○、甲○○與相對人固
      定保持私人關係及直接聯繫之權利，並在日常生活中不斷
      灌輸未成年子女乙○○、甲○○對相對人之負面觀點，藉以影
      響渠等間之良好互動關係，此參抗告人於本院抗告時提出
      之書狀，亦不斷空言指責相對人從事色情行業、交友複雜
      （見本院卷第15頁），更可確定抗告人平日有不斷對未成
      年子女乙○○、甲○○灌輸相對人負面形象之舉，已違反友善
      父母原則，無故侵害未成年子女乙○○、甲○○與相對人固定
      保持私人關係及直接聯繫之重要權利，自屬對未成年子女
      乙○○、甲○○有不利之情事，原裁定因而將未成年子女乙○○
      、甲○○權利義務之行使或負擔改定由相對人單獨任之，自
      無違法、不當。抗告人空言其並無阻擋相對人探視子女云
      云，並未舉證以實其說，自難為憑採；抗告人雖另主張：
      相對人於原審提出之錄影，其角度顯係刻意為之，且內容
      未經勘驗，有妨害秘密罪之嫌云云。然相對人於原審提出
      之手機截圖20張、錄影截圖4張、照片3張、錄影光碟及譯
      文各2件（見原審司家非調字卷一第21至37、103頁、家親
      聲字卷第77至80頁），其影片均係在抗告人住處樓下之公
      眾場所所拍攝，難認有何妨礙秘密之情形；又上開證據中
      之錄影光碟固未經勘驗，但相對人於原審已提出上開截圖
      、譯文，以上開書、物證據以認定事實，自無不可；且本
      院依社工訪視時所為如上述之觀察及抗告人歷來書狀中對
      相對人負面、仇恨之言詞（見原審家親聲字卷第87頁、本
      院卷第15頁），已足信抗告人確有妨礙相對人與未成年子
      女乙○○、甲○○會面交往之情形，故即便無上開手機截圖20
      張、錄影截圖4張、照片3張、錄影光碟及譯文為證據，對
      於上開事實之認定亦無影響，是抗告人據此主張原裁定認
      其阻撓未成年子女乙○○、甲○○與相對人會面交往，違反友
      善父母原則，其事實認定有所違誤云云，亦屬無據。
    ⒊抗告人雖另以：原裁定違反童心園訪視報告關於未成年子
      女乙○○應由抗告人擔任親權人較為適宜之建議，漠視未成
      年子女乙○○之意願、實際家庭環境及協力系統之照護機制
      ，徒以兄妹不可分離之手足情誼，未顧及相對人之實際扶
      養能力，率然准予改定未成年子女乙○○之親權人為相對人
      ，顯有違法云云。惟：
      ⑴民法第1055條之1第2項係規定法院就子女最佳利益之審
        酌，得「參考」社工人員之訪視報告，非謂訪視報告對
        法院有拘束力。且法院參考訪視報告之重點係社工人員
        訪視調查所得關於民法第1055條之1第1項各款之一切情
        狀，其建議僅係社工人員之價值判斷，亦無拘束法院依
        子女最佳利益，參酌一切情狀而為酌定、改定未成年子
        女權利義務之行使或負擔之效果，故抗告人徒以童心園
        訪視報告建議未成年子女乙○○維持由抗告人單獨任親權
        人，即指摘原裁定將未成年子女乙○○之親權人改定由相
        對人單獨任之係屬違法云云，容無足採。
      ⑵又童心園訪視報告雖載明未成年子女乙○○有表達希望維
        持由抗告人任親權人之意願，然子女之意願依民法第10
        55條之1第1項規定，僅係法院酌定、改定親權人所應特
        別注意事項之其中之一；由抗告人任親權人對未成年子
        女乙○○有上開重大不利之處，業於前述，再加以由抗告
        人上開書狀一再指責已與抗告人離婚、目前單身未婚之
        相對人有同居男友（見原審家親聲字卷第87頁、本院卷
        第15頁，相對人之婚姻狀況見原審家親聲字卷第13頁）
        ，更可見抗告人有視前妻為所有物，意圖干擾相對人離
        婚後之生活、交友，毫無平權觀念之偏差思想，本院復
        足信由抗告人擔任未成年子女乙○○之親權人不利於其人
        格發展；加以由童心園訪視報告觀之，未成年子女乙○○
        之意願實際上僅係希望維持目前生活，並非重大排斥與
        相對人共同生活，觀諸童心園訪視報告甚明（見原審司
        家非調字卷一第88頁），是本院審酌上述一切情狀，認
        為將未成年子女乙○○之親權人改定由相對人單獨任之，
        確符合未成年子女乙○○之最佳利益，故原裁定將未成年
        子女乙○○之親權人改定由相對人單獨任之，雖不符合未
        成年子女乙○○之意願，但符合其最佳利益，其據以改定
        ，自無違法、不當，抗告人上開主張，仍無足採。
四、綜上所述，原裁定將未成年子女乙○○、甲○○權利義務之行使
    或負擔改定由相對人單獨任之，經核並無違法、不當，抗告
    人猶執前詞求予廢棄改判，為無理由，應予駁回。
五、本件事證已明，兩造其餘攻擊防禦方法及所提證據，經斟酌
    後，核與本件之結論，不生影響，爰不一一論列，附此敘明
    。
六、據上論結，本件抗告為無理由，依家事事件法第97條，非訟
    事件法第46條、第21條第2項、第24條第1項，民事訴訟法第
    495條之1第1項、第449條第1項、第78條，裁定如主文。
中　　華　　民　　國　　111 　年　　8 　　月　　29　　日
                  家事法庭  審判長法  官  林雯娟
                                  法  官  彭振湘
                                  法  官  游育倫
以上正本係照原本作成。
如不服本裁定，僅得於收受本裁定正本送達後10日內，以適用法
規顯有錯誤為理由，向本院提出再抗告狀，並應繳納再抗告裁判
費新臺幣1,000元。
提起再抗告應委任律師或具有律師資格之人；委任有律師資格者
，並應附具律師資格證書及釋明委任人與受任人有民事訴訟法第
466條之1第1項但書或第2項所定關係之文書影本。
中　　華　　民　　國　　111 　年　　8 　　月　　29　　日
                                  書記官 李鎧安